【裁判字號】    91,家上易,11
【裁判日期】    920429
【裁判案由】    給付扶養費
【裁判全文】
臺灣高等法院民事判決                            九十一年度家上易字第一一號
    上  訴  人  乙○○
    訴訟代理人  邱六郎律師
    被  上訴人  甲○○
    訴訟代理人  沙洪律師
右當事人間給付扶養費事件，上訴人對於中華民國九十一年六月二十六日台灣台北地
方法院九十年度家訴字第一四九號第一審判決提起上訴，本院判決如左：
    主      文
上訴駁回。
第二審訴訟費用由上訴人負擔。
    事實及理由
一、上訴人起訴主張：被上訴人係上訴人之子，現任耕莘醫院整型外科主治醫師，因
    上訴人素有糖尿病，必須經常服藥，每月開支需新台幣 (下同) 四萬元，雙方乃
    於民國八十一年三月十二日約定被上訴人應於八十五年六月三十日及八十六年六
    月三十日給付上訴人八十五年及八十六年之扶養費各五十萬元，並當場簽發面額
    各五十萬元之本票共計二紙交付上訴人，詎屆期均不獲兌現，爰依民法第一千一
    百十四條第一項扶養費請求權之法律關係提起本訴，求為命被上訴人給付上訴人
    一百萬元，及其中五十萬元自八十五年七月一日起，五十萬元自八十六年七月一
    日起，均至清償日止，按年息百分之五計算之利息。原審為上訴人敗訴之判決，
    上訴人不服，提起上訴，其於本院上訴聲明為：原判決廢棄，被上訴人應給付上
    訴人一百萬元，其中五十萬元自八十五年七月一日起，另五十萬元自八十六年七
    月一日起，均至清償日止，按年息百分之五計算加付利息。
二、被上訴人則以：系爭本票並非被上訴人為給付上訴人之扶養費所簽發，而係因上
    訴人不同意被上訴人與廖琪之婚事，揚言要將被上訴人手腳筋打斷，及至喜宴會
    場鬧場，逼迫被上訴人簽發包括系爭二紙本票在內之四紙本票，合計三百萬元予
    上訴人，並約定上訴人不得為前述行為，則系爭本票顯係違背善良風俗所簽發，
    依民法第七十二條之規定應屬無效；況八十五年、八十六年間上訴人仍與被上訴
    人之母親劉月珍同住於桃園縣中壢市○○路七十二號之一家中，被上訴人亦按月
    給付雙親扶養費四萬元，已善盡扶養義務；又系爭本票之票據權利已罹於時效而
    消滅，上訴人之請求無理由等語，資為抗辯。被上訴人於本院答辯聲明：上訴駁
    回。
三、本件經依民事訴訟法第四百六十三條準用同法第二百七十條之一第一項第三款規
    定，整理並協議簡化爭點及不爭執點後，兩造同意僅就言詞辯論時所陳述之事實
    及主張之法律關係為論斷。
四、查上訴人主張被上訴人係上訴人之子，被上訴人於八十一年三月十二日簽發八十
    五年六月三十日及八十六年六月三十日到期、面額各五十萬元之系爭本票共二紙
    予上訴人等情，有
    第十四頁)， 復為被上訴人所不爭執，堪信此部分事實為真正。惟被上訴人否認
    系爭本票係為給付扶養費而簽發，並以前開情詞置辯，是本件應予審酌之爭點厥
    為：兩造間有無約定給付扶養費？被上訴人於八十五、八十六年間是否已盡
    其法定扶養義務？茲分述如下：
  (一)兩造間並無約定給付扶養費用：
  1.按民事訴訟法第二百七十七條規定：「當事人主張有利於己之事實者，就其事實
    有舉證之責任。」；又民事訴訟如係由原告主張權利者，應先由原告負舉證之責
    ，若原告先不能舉證，以證實自己主張之事實為真實，則被告就其抗辯事實即令
    不能舉證，或其所舉證據尚有疵累，亦應駁回原告之請求，亦有最高法院十七年
    上字第九一七號判例要旨可資參照。本件上訴人主張被上訴人簽發系爭本票，係
    為給付上訴人八十五、八十六年度之扶養費用，此為上訴人主張有利於己之事實
    ，自應就該約定扶養費用發生之事實，負舉證責任。上訴人就上開約定扶養費之
    事實，固提出系爭本票二紙為證，惟簽發本票之原因多端，或為清償借款、或為
    借貸之憑證、期約其他行為，甚或經脅迫而簽發等等，不一而足，尚難僅以上訴
    人持有被上訴人簽發之系爭二紙本票，遽認被上訴人與上訴人約定給付上訴人八
    十五、八十六年度扶養費用之事實存在。
  2.又查：上訴人於八十一年三月十二日自被上訴人同時取得含系爭本票在內之面額
    合計三百萬元之本票四紙乙節，為上訴人自認在卷 (見本院卷第四十頁)， 而其
    他二紙面額合計二百萬元本票經被上訴人訴請確認本票債權不存在部分，業經原
    法院以九十一年度北簡字第二五四三號判決被上訴人勝訴在案，證人張良光於該
    案審理時，曾到庭證稱：原告 (指被上訴人)交女朋友遭被告 (指上訴人)反對，
    曾至伊家聊天時揚言如原告要與其結婚要開三百萬元的本票等語，此有該判決書
    一件在卷足參 (見本院卷第六五頁至六八頁)；證人劉月珍亦證稱：「原告  (指
    被上訴人)簽本票時是公證結婚當天下午，因為被告 (指上訴人)突然跑來家中吵
    鬧，說原告為何要娶這個新娘，被告說要拿三百萬給原告去加拿大進修，被告說
    原告如果不簽本票給他的話，結婚要去鬧場，被告還說要剁掉原告的手筋，原告
    不得已才簽了四張本票，公證的日期三月十二日與簽本票的日期同日」等語，有
    原法院九十一年度北簡字第二五四三號九十一年四月二十九日言詞辯論筆錄影本
    附卷足稽 (見本院卷第四四頁反面)。 經核上開二名證人關於被上訴人因結婚而
    簽發系爭本票予上訴人之證述並無二致，且系爭本票之簽發日期為八十一年三月
    十二日，恰與被上訴人公證結婚之日期一致，亦有結婚公證書影本一紙在卷可按
    ( 見本院卷第七二頁) ，衡情倘上訴人自始同意被上訴人之婚事，被上訴人結婚
    直接舉行喜宴之公開儀式即可，何需於八十一年三月十二日先行公證結婚儀式，
    而遲至同年四月六日始辦理喜宴？是被上訴人辯稱：伊簽發系爭本票係為避免上
    訴人於結婚喜宴鬧場，而被迫簽發等語，即非無據。
  3.上訴人雖辯稱：被上訴人與廖琪結婚，伊歡歡喜喜以主婚人之身分邀請親朋好友
    參加結婚喜宴，並陪同新婚夫婦逐桌敬酒致謝，絕無被上訴人所稱係因伊不同意
    被上訴人與廖琪結婚，被上訴人始被迫簽發系爭本票之情事等語，並提出喜帖影
    本一件，及聲請訊問證人即喜宴當天到場之親屬林彰梅、葉佐產及葉彭嬌妹等人
    。惟查：證人即上訴人之妹夫林彰梅及上訴人之姪子葉佐產固到庭證述上訴人於
    被上訴人結婚喜宴當天有陪同被上訴人逐桌敬酒之事實，惟對於上訴人當天是否
    坐在主桌、如何前往喜宴現場、是否與其妻劉月珍 (即被上訴人之母親) 一同前
    往、一起敬酒、兩造父子平日感情如何等等攸關兩造當天之互動情形，均答稱「
    不知情」，此有準備程序筆錄在卷可佐 (見本院卷第五二頁至五六頁) ，足見上
    開證人之證述內容實無法證明上訴人自始同意被上訴人之婚事，更無從認定被上
    訴人並無因婚事被迫簽發系爭本票之情事。另證人葉彭嬌妹亦具狀表明未能聽聞
    兩造相關訊息，無從到場作證等語，有兩造不爭執真正之聲明書一紙附卷可按；
    至上訴人提出被上訴人之結婚喜帖上雖有上訴人之具名，惟由雙方父母共同具名
    邀請親朋好友參加結婚喜宴，本為一般社會習俗，自無從遽此推斷上訴人樂見被
    上訴人之婚事，而不致在結婚喜宴鬧場。
  4.末查，上訴人復主張被上訴人之訴訟代理人沙洪律師曾於九十年十二月三日以九
    十年沙律字第一二Ｏ三號律師函稱：為解決四紙本票所生糾葛，請上訴人與其聯
    絡等語，復於九十一年六月七日以九十一年度沙律字第Ｏ六Ｏ七號律師函稱：被
    上訴人於九十一年六月六日曾親自攜帶相關款項，欲面交上訴人，因上訴人未到
    庭，致無法當面交付，請告知上訴人名義之銀行帳號，以便按月匯入款項等語，
    可見被上訴人已向上訴人表示同意給付扶養費云云，並提出律師函二件為證（見
    本院卷第三六頁、第三七頁)。 惟被上訴人辯稱：上開律師函係因另案審理原法
    院九十一年度北簡字第二五四三號確認本票債權不存在事件之承辦法官當庭曉諭
    雙方，並要被上訴人妥為處理，被上訴人始委由律師發函上訴人，並非承認曾與
    上訴人約定給付八十五、八十六年度之扶養費等語。查本件上訴人所請求之範圍
    為八十五年、八十六年度約定之扶養費用一百萬元乙節，業據上訴人自承在卷 (
    見本院卷第四十頁) ，並非請求日後按月給付之生活費；勾稽上開二件律師函內
    容，前一件律師函僅在表明被上訴人為解決含系爭本票在內之四紙本票在內所生
    之糾葛，特委託沙洪律師處理，而後一件律師函意旨，乃要求上訴人提供銀行帳
    號，以便「按月匯入」款項，並未表明究欲匯入日後之生活費予上訴人，或係匯
    入八十五、八十六年度約定之生活費，自難遽為上訴人有利之認定。從而，上訴
    人對於其主張被上訴人簽發系爭本票係為給付八十五、八十六年度約定扶養費之
    事實，所舉證據均尚不能證明其事，此外，復未提出其他證據以實其說，上訴人
    上開主張即難憑採。
  (二)被上訴人於八十五、八十六年間已善盡其法定扶養義務：
  1.上訴人主張：伊妻劉月珍自七十五年間即將戶口自桃園縣中壢市○○路七十二之
    一號遷出至台北市○○路○段十七號七樓與女兒同住，伊自斯時起必須自己準備
    三餐及衣物換洗，至八十六年十一月間因年邁體衰無法照顧自己，始住進楊梅鎮
    之秀才窩松柏安養院，直至八十九年二月底離開，並僱請外勞照顧生活起居，被
    上訴人未盡扶養義務等語。惟被上訴人否認於八十五、八十六年間有何未盡扶養
    義務之情事，辯稱：上訴人一直與伊母親劉月珍同住在桃園縣中壢市○○路七十
    二號之一家中，並常相偕出國旅遊，上訴人生活起居及家中之各項生活費用，均
    由劉月珍負責支付，伊亦按月將雙親之扶養費四萬元交予母親劉月珍支應雙親各
    項生活開銷，迄八十九年五月二日上訴人始自行遷出，伊已盡扶養義務等語，並
    提出旅遊照片十幀為證。經查：證人劉月珍於原審證稱：「我從七十幾年起都與
    我先生住在一起，至八十九年四、五月起他自行遷出戶口，八十六年十一月他曾
    ，由我全權處理家中生活，那時我兒子是給我每月四萬元」、「 (問：四萬元你
    如何處理？) 用在吃飯，我們也常常出國玩，生活很好」、「問：八十六年起原
    告住安養院，被告都給原告多少？) 我兒子給原告二萬元，給我二萬元」及「原
    告於八十九年離開安養院與別的女人住一起，我就叫被上訴人還是給我四萬元」
    等語（見原審卷第六十頁至六一頁) ，顯見被上訴人主張其已履行八十五年、八
    十六年間對上訴人之扶養義務之事實，應堪採信。
  2.又查，因為就學、就業或其他辦理自用住宅稅率節稅之目的，而實際上未居住於
    查上訴人之妻劉月珍固於七十五年四月十六日將其
    路七十二之一號遷出至台北市○○路○段十七號七樓，有
    可稽，惟劉月珍否認居住台北市○○路○段十七號七樓之事實，依上開說明，尚
    難僅以
    訴人分居之情事；況依被上訴人提出上開上訴人與其妻劉月珍出遊之照片，其拍
    攝時間自七十七年至八十六年間不等，其中更有於八十五年十二月二十六日及八
    十六年三月六日共同出遊之照片，顯見被上訴人當時尚未與劉月珍感情破裂，則
    劉月珍豈有獨自搬至台北與女兒長住之理；反之，倘上訴人陳稱劉月珍自七十五
    年間即獨自搬至台北居住，置上訴人於不顧之情屬實，衡情上訴人與其妻勢必嫌
    隙甚深，豈會與其妻相偕旅遊？是上訴人主張其自七十五年間即獨自一人生活至
    八十六年十一月始住進安養院，被上訴人未盡扶養義務云云，不足採信。
  3.末按受扶養權利者，以不能維持生活而無謀生能力者為限，前項無謀生能力之限
    制，於直系血親尊親屬不適用之，民法第一千一百十七條定有明文。是直系血親
    尊親屬如能以自己財產維持生活者，自無受扶養之權利；換言之，直系血親尊親
    屬受扶養之權利，仍應受不能維持生活之限制。被上訴人主張上訴人名下擁有多
    筆動產及不動產，且於八十五年、八十六年度之定期存款利息分別有九十六萬一
    千二百九十三元、七十八萬五千七百三十五元，足見上訴人生活優渥等語，並提
    出上訴人八十五、八十六年度各類所得扣繳暨免扣繳憑單影本九紙為證 (見原審
    卷第五十頁至五一頁)， 而上訴人亦未爭執上開所得扣繳憑單之真正，堪信為實
    在。以上開利扣繳憑單所示之利息所得，依八十五、八十六年間之利率換算，保
    守估計上訴人之存款本金當在七、八百萬元以上，顯見上訴人當時並無不能維持
    生活之情事，依上開說明，上訴人主張其於八十五、八十六年間有受扶養之權利
    云云，要無足取。從而，上訴人依民法第一千一百十四條第一項請求被上訴人給
    付法定扶養費，尚屬無據。
五、綜上所述，上訴人主張被上訴人簽發系爭面額各五十萬元之本票，約定給付上訴
    人八十五、八十六年間之扶養費，而依民法第一千一百十四條第一項提起本訴請
    求被上訴人給付一百萬元，及其中五十萬元自八十五年七月一日起，另五十萬元
    自八十六年七月一日起，均至清償日止，按年息百分之五計算加付利息，為無理
    由，應予駁回。原審為上訴人敗訴之判決，並無違誤，上訴意旨指摘原判決不當
    ，求予廢棄改判，為無理由，應予駁回其上訴。
六、本件為判決基礎之事證已臻明確，本院經逐一審酌兩造歷審所提攻擊、防禦方法
    ，均與前開論斷結果無礙，爰不再一一論述，並此敘明。
七、據上論結，本件上訴為無理由，依民事訴訟法第四百四十九條第一項、第七十八
    條，判決如主文。
中      華      民      國    九十二    年      四      月    二十九    日
                                  民事第十六庭
                                      審判長法  官  阮  富  枝
                                            法  官  林  麗  玲
                                            法  官  吳  麗  惠
右正本係照原本作成。
兩造均不得上訴。
中      華      民      國    九十二    年      四      月     三十     日
                                            書記官  陶  美  玲


司法院資訊處製作；財團法人民間司法改革基金會備份。
